【裁判字號】    98,再,103
【裁判日期】    991029
【裁判案由】    建築法
【裁判全文】
臺北高等行政法院判決
                                       98年度再字第103號
再 審 原告  甲○○
            乙○○
再 審 被告  台北縣政府
代  表  人  丙○○○○○○住同上
上列當事人間建築法事件，再審原告對最高行政法院中華民國98
年4 月23日98年度判字第440 號判決提起再審之訴，經最高行政
法院98年度裁字第1769號裁定移送本院，本院判決如下：
    主  文
再審之訴駁回。
再審訴訟費用由再審原告負擔。
    事實及理由
一、事實概要：
    再審原告乙○○申請於臺北縣板橋市○○路○段190號1、2樓
    間設置正面式「光陽機車三陽機車YAMAHA」招牌廣告（下稱
    系爭招牌廣告），經再審被告書面審查後，以民國（下同）
    94 年12 月14日北府工使字第0940823463號函復：「……本
    府准予辦理……2 、經審核本案申請書卷內所附相關文件符
    合規定，請臺端依送審書圖辦理施作，並於發文日起20日內
    依核准圖說施工完竣，另請將許可證字號『94廣使字第0273
    號』標示於招牌面左下角、右下角或明顯處所，再向本府工
    務局申請查驗，逾期本許可函作廢無效。」（下稱核准函）
    嗣再審原告乙○○完成系爭招牌廣告後，再審被告以94年12
    月26日北府工使字第0940881268號函通知再審原告乙○○訂
    於94年12月30日至現場查驗，經勘驗發現該所設置之廣告物
    與原核准申請圖書未相符，以95年1 月5 日北府工使字第09
    50009619號函知再審原告乙○○：「……2 、本案經現場勘
    驗除廣告物材質不符規定外，且廣告物本身與原核准申請圖
    說未相符，故原核准字號撤銷，隨函檢還原卷乙份，請臺端
    於補正後再向本府申請辦理。」（下稱原處分），再審原告
    對上開3 函不服，提起訴願，經內政部95年5 月9 日台內訴
    字第0950053772號（案號：0000000000）訴願決定：關於再
    審被告95年1 月5 日北府工使字第0950009619號函處分部分
    訴願駁回，其餘部分訴願不受理。再審原告對原處分部分不
    服，向本院提起行政訴訟，經本院96年3 月1 日95年度訴字
    第2208號判決駁回，提起上訴，亦經最高行政法院98年4 月
    23日98年度判字第440 號判決駁回而確定。再審原告以原確
    定判決具有行政訴訟法第273 條第1 項第13款之情形，向最
    高行政法院提起再審之訴，經該院以98年度裁字第1769號裁
    定移送本院審理。
二、本件再審原告主張：
(一)再審被告無權於95年1 月5 日撤銷許可，因招牌施作商於95
    年1 月4 日已施作完成之現狀招牌，係於核准函的有效日期
    （即20日工作天內），經94年12月30日勘查，遵照材質、位
    置、規格施作，核准函稱逾期作廢無效（即95年1 月17日以
    後）；核准函稱要依送審設計圖說施作，承辦員葉佳錦輔導
    ，現場弧型牆面誤劃成直線牆面，設置位置現狀於190 號2
    樓橫樑上，誤寫成190 號1 樓2 樓間。再審原告僅須補正設
    計圖說即符合法定程序，再審被告卻於95年1 月5 日撤銷許
    可，設計圖說僅剩的2 項錯誤非可歸責於再審原告，如依送
    審圖說施作，僅剩2 項錯誤技術上不可行。請闡明系爭招牌
    廣告有在何高點才不涉及190 號1 樓。原審認定再審被告保
    有廢止核准函之權限，是要在逾期的前提下始可，再審被告
    出爾反爾，失信於民。訴願決定只受理原處分，而94年12
    月14日之核准函卻不受理。
(二)依行政訴訟法第273 條第1 項第10款規定，提供原審96年2
    月8 日言詞辯論筆錄，再審原告經再審被告口頭輔導後（即
    遵照規格、位置、材質，於95年1 月4 日所施作之現狀招牌
    ），業主已作好，卻遭原處分撤銷。「審判長：有無此情形
    ？被告訴代（即劉麗珍）：沒有，申請時有叫原告要按圖施
    工，但原告沒有按圖施工，後來亦沒改進。」。設計圖說僅
    剩2 項小錯，使審判長誤解，作出錯誤裁判，致證人、鑑定
    人或通譯就為判決基礎之證言、鑑定或通譯為虛偽陳述者。
    請傳劉麗珍到庭更正筆錄。再審原告於99年3 月初始知悉有
    再審事由，符合第276 條第2 項後段規定。
(三)招牌施作商張木盛於95年1 月4 日施作完成，並在再審被告
    規範材質尺寸、位置，許可公文有效日期內施作完成，惟未
    獲鈞院95年度訴字第2208號判決及最高行政法院98年度判字
    第440 號判決正視，此係關鍵證據，符合行政訴訟法第273
    條第1 項第13款規定之再審事由。
(四)系爭招牌廣告目前還存在，證明97年度停字第104 號及98年
    度裁字第153 號係錯誤裁定，原確定判決若送達兩造，再審
    被告會據理湮滅證據（拆除現存系爭招牌廣告）以合理其謊
    言及錯誤裁判。
(五)原確定判決稱再審原告甲○○（即房東）未受侵害，不得提
    起行政爭訟。依行政訴訟法第273 條第1 項第13款規定，再
    審被告96年10月11日之公文，即已入國庫新台幣（下同）3,
    883 元之行政強制扣款，可證甲○○確實受法律侵害，原確
    定判決錯誤。等情。並聲明求為判決：
    1、原確定判決廢棄。
    2、訴願決定及原處分均撤銷。
     (1)廢棄再審被告對房東行政強制執行40,034元。
     (2)退回再審被告對房東已入國庫強制扣款3,883元。
     (3)維持94年12月14日之核准函（94廣使字第0273號）。
     (4)補正設計圖說現場弧型牆面，誤劃成直線牆面。設
       置位置誤寫成190號1、2樓間，補正現狀190號2樓。
     (5)許可字號有效日期應扣除訴訟中冤枉浪費。
三、再審被告則以：
(一)行政訴訟法第277 條第1 項第4 款規定：「再審之訴，應以
    訴狀表明左列各款事項，並添具確定終局判決繕本，提出於
    管轄行政法院為之：……4 、再審理由及關於再審理由並遵
    守不變期間之證據。」惟再審原告於訴狀內未就此為論述，
    徒就原審取捨證據，認定事實之職權行使所論斷，其再審之
    訴為不合法，應以裁定駁回。
(二)建築法第97條之3 第2 項規定：「招牌廣告及樹立廣告之設
    置，應向直轄市、縣（市）主管建築機關申請審查許可，直
    轄市、縣（市）主管建築機關得委託相關專業團體審查，其
    審查費用由申請人負擔。」；建築技術規則第68條規定：「
    高度在3 公尺以上或裝置在屋頂上之廣告牌（塔），裝飾物
    （塔）及類似工作物，其主要部分應使用不燃材料。」；又
    按招牌廣告及樹立廣告管理辦法第5 條：「設置招牌廣告及
    樹立廣告者，應備具申請書，檢同設計圖說，向直轄市、縣
    （市）主管建築機關或其委託之專業團體申請審查許可。…
    …」
(三)再審原告乙○○於94年11月28日向再審被告申請設置於臺北
    縣板橋市○○路○ 段190 號1 、2 樓間正面式招牌廣告（光
    陽機車三陽機車YAMAHA）許可。經再審被告以94年12月14日
    北府工使字第0940823463號函，准予辦理並請再審原告乙○
    ○依送審書圖辦理施作，並於發文日起20日內依核准圖說施
    工完竣，並將許可證字號標示於招牌面左下角、右下角或明
    顯處所，再向再審被告申請查驗，逾期本許可函作廢無效。
    再審原告乙○○完成系爭招牌廣告後，於94年12月21日向再
    審被告申請勘驗，再審被告並排定94年12月30日現場勘驗，
    發現再審原告乙○○於前揭地址設置之廣告物，其高度由地
    面至招牌下方為4.5 公尺，材質為木板材料，與建築技術規
    則第68條規定其材質應使用不燃材料不符外，設置尺寸、位
    置亦與送審圖說未相符（申請圖說為1 片廣告招牌與現場由
    3 片招牌拼接不同。）；另再審被告調閱系爭處所之建築物
    測量成果圖，發現現場懸掛於圓弧形之招牌，除包括座落臺
    北縣板橋市○○路○ 段190 號1 、2 樓外牆範圍（塗綠色區
    域）外，尚包含1 樓左方塗橘色區塊範圍，而左方橘色區域
    經調閱原核准1 樓竣工平面圖，顯示為社區供公眾通行空間
    及法定騎樓，外牆屬共用部分；再審原告乙○○於申請書填
    具廣告招牌地址：座落板橋市○○路○ 段190 號1 、2 樓，
    經再審被告查核原核准竣工圖，其1 樓與申請書不符，且材
    質、設置尺寸亦與送審圖說未相符，遂以原處分撤銷原核准
    字號，隨函檢還原卷，並請再審原告乙○○於補正後再行向
    再審被告申請辦理。
(四)再審原告乙○○申請於系爭建物設置系爭招牌廣告，經再審
    被告書面審查後以94年12月14日核准函復：「……本府准予
    辦理……2 、經審核本案申請書卷內所附相關文件符合規定
    ，請臺端依送審書圖辦理施作，並於發文日起20日內依核准
    圖說施工完竣，另請將許可證字號『94廣使字第0273號』標
    示於招牌面左下角、右下角或明顯處所，再向本府工務局申
    請查驗，逾期本許可函作廢無效。」即如查驗不符原核准申
    請圖書，再審被告已保留廢止核准函之權。再審原告乙○○
    嗣完成廣告物後，再審被告派員會同再審原告乙○○至現場
    勘驗發現所設置之系爭廣告物確與原核准申請圖書未相符，
    再審被告乃以原處分廢止原核准函，並檢還原卷，請再審原
    告乙○○於補正後再申請辦理，並無違誤。
(五)再審原告甲○○既非設置系爭招牌廣告申請人（為系爭建物
    所有權人），亦非核准函及原處分之對象，原處分對其權利
    或法律上利益不致造成侵害，應為當事人不適格等語，資為
    抗辯。並聲明求為判決駁回再審原告之訴。
四、本院之判斷：
（一）按「有左列各款情形之一者，得以再審之訴對於確定終局
      判決聲明不服。但當事人已依上訴主張其事由或知其事由
      而不為主張者，不在此限：……13、當事人發見未經斟酌
      之證物或得使用該證物者。但以如經斟酌可受較有利益之
      裁判者為限。」，行政訴訟法第273 條第1 項第13款定有
      明文；又「再審之訴專屬為判決之原行政法院管轄。」、
      「對於審級不同之行政法院就同一事件所為之判決提起再
      審之訴者，由最高行政法院合併管轄之。」、「對於最高
      行政法院之判決，本於第273 條第1 項第9 款至第14 款
      事由聲明不服者，雖有前2 項之情形，仍專屬原高等行政
      法院管轄。」、「再審之訴顯無再審理由者，得不經言詞
      辯論，以判決駁回之」，行政訴訟法第275 條第1 、2 、
      3 項、第278 條第2 項亦分別定有明文。
（二）本件再審原告執以聲請再審之理由，係提出「招牌施作商
      張木盛之證明文書」（證Ｄ），用以證明「張木盛於95年
      1 月4 日已將招牌施作完成，且該施作完成之招牌是合於
      再審被告規範材質尺寸、位置」，而原處分令補正之有效
      日期是在95年1 月17日前施作完成，原處分竟於95年1 月
      5 日撤銷許可，顯有違誤云云。
（三）惟查：
    １、行政訴訟法第273 條第1 項第13款所謂「發見未經斟酌
        之證物或得使用該證物」，係指該證物在前訴訟程序「
        於事實審（即本院）言詞辯論終結前即已存在」，而為
        當事人所不知或不能使用，今始知悉或得予利用者而言
        。如已於前訴訟程序提出主張，而為原確定判決所不採
        者，即非此之所謂「發見」未經斟酌之證物。
    ２、本件再審原告所提出之「證Ｄ」（見本院卷第44頁），
        即證人「招牌施作商張木盛於95年1 月4 日已施作完成
        」之招牌照片（招牌右下角已有許可證字號），再審原
        告於原審業已提出（見本院95年度訴字第2208號卷第11
        頁），再審原告並於該圖上方記載「下圖：接受北府輔
        導後的產物，按規格尺寸、材質位置，施作完成且安裝
        妥當，且許可證號『99廣使字第0273號』已在輔導後之
        新招牌上了」，可知前揭證據所欲證明之待證事實，再
        審原告已經於原審提出，該證據並非「當事人所不知或
        不能使用，今始知悉或得予利用」，自非行政訴訟法第
        27 3條第1 項第13款所謂之「發見未經斟酌之證物或得
        使用該證物」。
（四）「證Ｄ」縱經斟酌，再審原告亦不會受較有利益之裁判：
     １、本件再審被告係以94年12月14日北府工使字第0940823
         463 號函，准予辦理並請再審原告乙○○依送審書圖
         辦理施作，並於「發文日起20日內」依核准圖說施工
         完竣，並將許可證字號標示於招牌面左下角、右下角
         或明顯處所，再向再審被告申請查驗，逾期本許可函
         作廢無效。再審原告乙○○完成系爭招牌廣告後，於
         94年12月21日向再審被告申請勘驗，再審被告並排定
         94年12月30日現場勘驗，經認定再審原告乙○○於前
         揭地址設置之廣告物，與送審圖說、申請書不符，爰
         以原處分（95年1 月5 日北府工使字第095000961 9
         號函）撤銷原核准字號。
    ２、原處分命補正之期限已經屆滿，再審原告並未於期限屆
        滿（95年1 月3 日）前再申請勘驗：
      I、再審被告94年12月14日北府工使字第0940823463號函
          所謂於「發文日起20日內‧‧或明顯處所，再向再審
          被告申請查驗，逾期本許可函作廢無效」，係自「發
          文日起算20日」，而非自「收文日」或「送達日」起
          算20日，再審原告以「證Ｃ」（見最高行政法院98年
          度再字第57號卷第50頁）主張應自「送達日（94年12
          月19日）」起算，並主張屆滿日期為95年1 月17日云
          云，不足採信。
      II、本件再審被告係以94年12月14日北府工使字第094082
          3463號函命再審原告於「發文日起20日內」依核准圖
          說施工完竣，並將許可證字號標示於招牌面左下角、
          右下角或明顯處所，再向再審被告申請查驗，其屆滿
          期限為自發文日（94年12月14日）之次日起算20日即
          至95年1 月3 日屆滿，然再審原告於該日前未再申請
          勘驗，原處分於95年1 月5 日撤銷原核准字號，自無
          違誤，「證Ｄ」縱經斟酌，再審原告亦不會受較有利
          益之裁判。
（五）綜上，再審原告主張有行政訴訟法第273 條第1 項第13
      款之事由而提起本件再審之訴，然依其起訴主張之事實，
      顯難認有再審理由，爰不經言詞辯論，逕以判決駁回之。
（六）本件事證已臻明確，兩造其餘之主張及陳述，均與本件判
      決結果不生影響，爰不逐一論述，併此敘明。
據上論結，本件再審之訴顯無理由，依行政訴訟法第278 條第2
項、第104 條、第98條第1 項前段、民事訴訟法第85條第1 項前
段，判決如主文。
中    華    民    國    99    年    10    月    29    日
                    臺北高等行政法院第七庭
                              審判長法  官  畢乃俊
                                    法  官  陳心弘
                                    法  官  林惠瑜
上為正本係照原本作成。
如不服本判決，應於送達後20日內，向本院提出上訴狀並表明上
訴理由，如於本判決宣示後送達前提起上訴者，應於判決送達後
20日內補提上訴理由書（須按他造人數附繕本）。
中    華    民    國    99    年    10    月    29    日
                                    書記官  簡信滇

司法院資訊處製作；財團法人民間司法改革基金會備份。
